臺灣臺中地方法院民事判決
110年度訴字第2747號
原      告  世高建設有限公司

法定代理人  古文惠  


訴訟代理人  羅宗賢律師
被      告  林登輝  

            廖曾瓊慧
            洪春培  
上  一  人
訴訟代理人  廖于禛律師
上列當事人間分配表異議之訴事件，本院於民國111年7月21日言
詞辯論終結，判決如下：
    主      文
本院一０六年度司執字第一三八三七號給付票款強制執行事件於
民國一一０年八月十一日所製作一０六年度司執字第一三八三七號
之四分配表（定於民國一一０年九月十六日分配），次序一執行
費債權超過新臺幣壹萬零捌佰捌拾捌元；次序二執行費債權超過
新臺幣壹拾伍萬零柒佰零陸元；次序六債權原本新臺幣伍佰萬元
及其利息；次序七債權原本新臺幣壹佰肆拾萬元及其利息；次序
八超過債權原本新臺幣壹佰參拾陸萬壹仟元及其利息；次序九超
過債權原本新臺幣玖拾玖萬陸仟柒佰參拾貳元及其中新臺幣玖拾
捌萬零參佰玖拾貳元之利息；次序十超過債權原本新臺幣伍佰肆
拾捌萬貳仟零貳拾陸元及其中新臺幣伍佰參拾玖萬貳仟壹佰伍拾
柒元之利息；次序十一超過債權原本新臺幣伍佰柒拾捌萬壹仟零
肆拾陸元及其中新臺幣伍佰陸拾捌萬陸仟貳佰柒拾伍元之利息；
次序十二超過債權原本新臺幣壹佰玖拾玖萬參仟伍佰元及其中新
臺幣壹佰玖拾陸萬壹仟元之利息；次序十三超過債權原本新臺幣
肆佰伍拾捌萬肆仟玖佰陸拾柒元及其中新臺幣肆佰伍拾萬玖仟捌
佰零肆元之利息，應予剔除。
原告其餘之訴駁回。
訴訟費用由被告林登輝負擔二十五分之六，由被告廖曾瓊慧負擔
五百分之一，由被告洪春培負擔五百分之一，餘由原告負擔。
    事實及理由
壹、程序事項
　　被告廖曾瓊慧（下稱廖曾瓊慧）經合法通知，未於最後言詞
    辯論期日到場，核無民事訴訟法第386條各款所列情形，爰
    依原告之聲請，由其一造辯論而為判決。
貳、實體事項
一、原告主張：
　㈠伊因與訴外人劉一信、安筌建設有限公司（下稱安筌公司）
    間本院106年度司執字第13837號給付票款強制執行事件（下
    稱系爭執行事件），聲請強制執行劉一信於本院109年度司
    執字第121654號返還違約金強制執行事件（下稱121654號執
    行事件）中得受領之案款（下稱系爭案款）。被告林登輝（
    下稱林登輝）則執本院106年度司票字第752號確定裁定（下
    稱752號裁定，所涉本票裁定事件下稱752號事件；該事件所
    涉本票如附表一編號1號所示）、本院106年度司票字第6086
    號確定裁定【下稱6086號裁定，所涉本票裁定事件下稱6086
    號事件；該事件所涉本票如附表一編號2號所示，與如附表
    一編號1號所示本票合稱甲本票，如單指其一則稱甲-（編號
    ）本票】為執行名義；廖曾瓊慧、被告洪春培（下稱洪春培
    ）亦各執本院108年度訴字第1941號確定判決（下稱1941號
    判決，所涉民事事件下稱1941號事件）、本院110年度司票
    字第550號確定裁定【下稱550號裁定，所涉本票裁定事件下
    稱550號事件；該事件所涉本票如附表二各編號所示，下合
    稱乙本票，如單指其一則稱乙-（編號）本票】為執行名義
    ，分別聲明參與分配。經本院民事執行處於民國110年8月11
    日作成106年度司執字第13837號之4分配表（下稱系爭分配
    表），將林登輝、廖曾瓊慧、洪春培上開執行名義所載債權
    本息及廖曾瓊慧、洪春培之執行費列入系爭分配表次序1、2
    、6至13分配。
　㈡惟劉一信係為擔保林登輝就劉一信、林登輝、訴外人黃月虹
    、劉美伶（下合稱黃月虹等2人）間合夥事業（下稱系爭合
    夥）之出資款及增資款，始先後簽發甲本票，且甲本票未擔
    保林登輝事後得請求返還出資額及合夥利益分配，系爭合夥
    未經清算，林登輝亦不得提前要求受償或分配盈餘。次伊非
    1941號事件之當事人，不受1941號判決既判力效力所及，廖
    曾瓊慧對劉一信無1941號判決認定之消費借貸債權存在；縱
    有消費借貸債權，就預扣利息部分亦非借貸本金。又洪春培
    與劉一信間就乙本票無任何票據原因關係存在，且洪春培未
    舉證證明有消費借貸意思表示合致及金錢之交付，乙本票之
    面額復已將利息滾入而生複利。故林登輝、廖曾瓊慧、洪春
    培均不得參與分配等情。爰依強制執行法第41條規定，提起
    本件訴訟，並聲明：系爭分配表次序6、7所列林登輝之票款
    債權原本500萬元、140萬元（均含利息）；次序1、8所列廖
    曾瓊慧之執行費債權1萬1,200元與借款債權原本140萬元（
    含利息）；次序2、9至13所列洪春培之執行費債權15萬1,22
    4元與票據債權原本100萬元、550萬元、580萬元、200萬元
    、460萬元（均含利息），均應予剔除。
二、被告則各以下詞置辯：　
　㈠林登輝：劉一信係為擔保伊對系爭合夥之出資款及增資款，
    始先後簽發甲本票，至系爭合夥未能清算，係因劉一信跑了
    。又伊前執甲本票聲請裁定本票強制執行，經本院各以752
    號、6086號裁定准許確定，伊並續以752號、6086號裁定為
    執行名義聲請強制執行劉一信之其他財產且已部分獲償，自
    得就尚未獲償之不足額參與分配等語，並聲明：原告之訴駁
    回。
　㈡廖曾瓊慧未於最後言詞辯論期日到場，惟前曾到場及提出書
    狀陳稱：伊對劉一信有1941號判決所示消費借貸債權140萬
    元存在，自得參與分配等語。
　㈢洪春培：劉一信自106年4月間起陸續向伊借款，伊亦依約交
    付現金。因借款金額漸增，伊即與劉一信先後於107年3月5
    日、同年6月20日、同年9月10日、108年4月30日、同年11月
    10日，5次會算欠款金額、合意利息計算方式與金額，劉一
    信遂分別簽發乙-1、乙-2、乙-3、乙-4、乙-5本票予伊收執
    ，並約定以各該本票到期日為展延後之還款日，伊對劉一信
    有乙本票所擔保之消費借貸債權存在。又伊前執乙本票聲請
    裁定本票強制執行，經本院以550號裁定准許確定，劉一信
    亦未對550號裁定提起抗告或確認債權不存在之訴，伊自得
    參與分配等語，並聲明：原告之訴駁回。
三、查：
　㈠劉一信、安筌公司曾共同簽發甲本票予林登輝。嗣林登輝先
    後執甲-1、甲-2本票向法院聲請裁定本票強制執行，經本院
    各以752號裁定、6086號裁定，就甲-1、甲-2本票面額及各
    自附表一各編號「利息起算日」欄起至清償日止，按週年利
    率6％計算之利息，准予強制執行確定。
　㈡廖曾瓊慧曾訴請劉一信清償借款，經本院以1941號事件審理
    後，以1941號判決判命劉一信應給付廖曾瓊慧140萬元，及
    加計自支付命令繕本送達翌日即108年5月25日起至清償日止
    ，按週年利率5％計算之利息確定。
　㈢劉一信曾簽發乙本票予洪春培。嗣洪春培執乙本票向法院聲
    請裁定本票強制執行，經本院以550號裁定，就乙本票面額
    及各自附表二各編號「利息起算日」欄起至清償日止，按週
    年利率6％計算之利息，准予強制執行確定。
　㈣訴外人古文惠於106年2月2日執本院106年度司票字第59號確
    定裁定（下稱59號裁定）為執行名義，聲請強制執行劉一信
    與安筌公司之財產，經本院民事執行處以系爭執行事件受理
    ；另於同年6月30日執本院106年度司票字第449號確定裁定
    （下稱449號裁定）為執行名義，聲請強制執行劉一信與安
    筌公司之財產，經本院民事執行處以106年度司執字第75700
    號給付票款強制執行事件受理後，併入系爭執行事件辦理。
    而林登輝先後於106年9月14日、同年11月1日執752號裁定、
    6086號裁定為執行名義，廖曾瓊慧於110年1月25日執1941號
    判決為執行名義，洪春培於同年2月8日執550號裁定為執行
    名義，分別具狀聲明參與分配；經本院民事執行處依序以10
    6年度司執字第132196號給付票款強制執行事件、106年度司
    執字第132193號給付票款強制執行事件、110年度司執字第1
    7120號返還借款強制執行事件、110年度司執字第19030號給
    付票款強制執行事件受理後，併入系爭執行事件辦理。
　㈤本院民事執行處經以系爭執行事件執行劉一信之不動產後，
    就執行所得先後於108年4月17日、同年8月7日分別製作分配
    表（下依序稱A分配表、B分配表）。林登輝業因A分配表、B
    分配表之分配，獲償執行費與部分利息。
　㈥古文惠於108年5月1日，將其就59號裁定、449號裁定所示債
    權，除於A分配表中受分配部分外，其餘未受清償債權均讓
    與原告，於同年月3日以存證信函對劉一信、安筌公司為債
    權讓與通知；原告並於同年7月5日，就原告受讓古文惠債權
    部分，聲明承受系爭執行程序。嗣原告另聲請追加執行劉一
    信於121654號執行事件中得受領之系爭案款，本院民事執行
    處於110年8月11日就系爭案款作成系爭分配表，定於同年9
    月16日分配，除將原告就59號裁定、449號裁定所載債權中
    未獲償部分列入系爭分配表外，另將林登輝就6086號裁定、
    752號裁定所載債權本息中未於A分配表、B分配表獲清償部
    分，依序列入系爭分配表次序6、7分配；將廖曾瓊慧就1941
    號判決所載債權本息與執行費1萬1,200元，列入系爭分配表
    次序1、8分配；將洪春培就550號裁定所載債權本息與執行
    費15萬1,224元，列入系爭分配表次序2、9至13分配。原告
    即於同年月10日，對系爭分配表次序1、2、6至13所列分配
    額具狀聲明異議，而同年月16日分配期日無人到場，本院民
    事執行處亦未依原告之異議更正分配表，原告乃提起本件訴
    訟，並於分配期日起10日內之同年月24日向本院民事執行處
    為起訴之證明等情，有系爭分配表、本院民事執行處同年8
    月11日中院麟民執106司執菊字第13837號函、民事異議狀、
    民事陳報狀、B分配表、1941號判決暨確定證明書可稽（見
    本院卷第15至18、93至100、103至105、115至127、281至28
    4頁），並據本院調取752號事件、6086號事件、1941號事件
    、550號事件、系爭執行事件全卷核閱無誤，堪信為真。
四、本院得心證之理由：
　㈠按強制執行事件之債權人以他債權人聲明參與分配之債權不
    存在為異議權之理由，依強制執行法第41條規定提起分配表
    異議之訴，本質上含有消極確認債權不存在訴訟之性質，須
    於確認該有爭議之債權不存在後，始得為剔除該債權於分配
    表外之形成判決；且如被告主張其債權存在，依舉證責任分
    配法則，自應先由主張該債權存在之被告負舉證之責（最高
    法院109年度台上字第1424號、101年度台上字第904號判決
    意旨參照）。次對分配表異議之債權人向執行法院對為反對
    陳述之債權人提起分配表異議之訴，該為反對陳述之債權人
    倘係持有既判力而其效力不及於提起訴訟之債權人之執行名
    義聲明參與分配者，提起訴訟之債權人非不得以該執行名義
    既判力基準時以前存在之實體事由，爭執參與分配債權之存
    否、數額或有無優先權等（最高法院101年度台上字第1397
    號判決意旨參照）。又當事人主張有利於己之事實者，就其
    事實有舉證之責任，民事訴訟法第277條前段定有明文。而
    若負舉證責任之當事人就其主張之事實已盡證明責任，他造
    當事人對該主張如抗辯為不實並提出反對之主張，就該反對
    之主張，自應負證明之責，此為民事舉證責任分配之原則（
    最高法院109年度台上字第1445號判決意旨參照）。
　㈡關於原告就系爭分配表所列林登輝受分配金額異議部分：
　  原告主張劉一信係為擔保林登輝就系爭合夥之出資款及增資
    款，始先後簽發甲本票，惟甲本票未擔保林登輝事後得請求
    返還出資額及合夥利益分配，系爭合夥亦未經清算，林登輝
    不得提前要求受償或分配盈餘，故不得參與分配等語。林登
    輝則執前詞抗辯其仍得參與分配等語。查：
　⒈按各合夥人之出資及其他合夥財產，為合夥人全體之公同共
    有；合夥人於合夥清算前，不得請求合夥財產之分析；合夥
    財產，應先清償合夥之債務。其債務未至清償期，或在訴訟
    中者，應將其清償所必需之數額，由合夥財產中劃出保留之
    ；依前項清償債務，或劃出必需之數額後，其賸餘財產應返
    還各合夥人金錢或其他財產權之出資；合夥財產不足返還各
    合夥人之出資者，按照各合夥人出資額之比例返還之；合夥
    財產，於清償合夥債務及返還各合夥人出資後，尚有賸餘者
    ，按各合夥人應受分配利益之成數分配之，民法第668條、
    第682條第1項、第697條第1項、第2項、第698條、第699條
    各有明文。是合夥人出資後，其出資即屬合夥財產，而為合
    夥人公同共有，須於合夥清算、經清償合夥債務後尚有餘額
    ，各合夥人始得請求按出資額比例返還出資；如經清償合夥
    債務及返還各合夥人出資後，尚有賸餘者，各合夥人方得請
    求分配盈餘。
　⒉劉一信、林登輝與黃月虹等2人於103年7月10日簽立合夥契約
    書（下稱系爭合夥契約），約定由劉一信、林登輝各出資30
    0萬元、350萬元，黃月虹等2人共同出資350萬元，合資購買
    坐落臺中市○○區○○段000號、494之1號、494之2號、494之3
    號、494之4號、494之5號地號土地，並以劉一信任負責人之
    安筌公司為起造人，在上揭土地上興建房屋後出售（即系爭
    合夥），對內由劉一信負責執行管理有關房屋興建及營業事
    務。嗣劉一信、林登輝、黃月虹等2人於104年間約定增資，
    林登輝增資140萬元、黃月虹等2人增資140萬元，劉一信與
    安筌公司因而簽發甲-1本票予林登輝收執。又劉一信、安筌
    公司另曾簽發甲-2本票予林登輝收執等情，業據劉一信、林
    登輝、黃月虹等2人於另案本院108年度訴字第3806號原告與
    劉一信、林登輝、黃月虹等2人間確認合夥契約出資額事件
    （下稱3806號事件）中陳述在卷（見本院108年度訴字第380
    6號卷，下稱3806號卷，第189至190、261至262、360頁），
    且有該案卷附系爭合夥契約（見3806號卷第19頁）、系爭合
    夥契約上註記之增資約定（見3806號卷第241至245頁）可憑
    ，並經本院調取3806號事件與另案本院108年度豐小字第597
    號古文惠與林登輝、訴外人陳政助等間分配表異議之訴事件
    （下稱597號事件）全卷核閱無誤。
　⒊依原告、林登輝陳以：劉一信係為擔保林登輝對系爭合夥之
    出資款及增資款，始先後簽發甲本票等語（見本院卷第166
    、271頁），衡諸一般社會經驗，合夥事業之盈虧並無定數
    ，因虧損致合夥財產於清償合夥債務後已無剩餘而無從返還
    合夥人之出資，亦屬常見，且應為合夥人參與合夥時所悉，
    堪認劉一信簽發甲本票，目的僅在擔保林登輝之合夥權益，
    亦即擔保林登輝於日後合夥清算時，倘合夥財產經清償合夥
    債務後尚有剩餘，得請求返還出資額與分配盈餘，非在擔保
    林登輝無論合夥盈虧、有無清算，均可按原數取回出資額。
    又，系爭合夥尚未經清算完結，業據林登輝陳明在卷（見本
    院卷第164、166頁），則林登輝是否確有請求返還出資額與
    分配盈餘之債權存在，誠屬有疑。此外，林登輝復未舉證證
    明系爭合夥之合夥財產經清償合夥債務後仍有剩餘，故其有
    請求返還合夥出資額與分配盈餘之債權存在暨數額，自難認
    林登輝對劉一信有甲本票所擔保之票據原因債權存在，不因
    林登輝曾執甲本票聲請法院裁定強制執行獲准，或前於系爭
    執行事件中已部分獲償而異。
　⒋林登輝雖又抗辯稱：原告前就A分配表提起分配表異議之訴，
    業經597號事件判決駁回確定云云。然按分配表異議之訴，
    其訴訟標的為聲明異議人對分配表之異議權，其訴在請求判
    決變更原分配表之金額，或撤銷原分配表重新製作分配表，
    故提起分配表異議之訴之債權人，如獲有勝訴判決，其利益
    及於其他參與分配之債權人；如受敗訴判決，僅對分配表之
    異議權不存在，就原告或被告之債權部分，無既判力（最高
    法院109年度台上字第2863號判決意旨參照）。查古文惠前
    就A分配表所列林登輝之分配額提起分配表異議之訴，經597
    號事件審理後，判決駁回古文惠之訴；古文惠不服提起上訴
    ，亦據本院以108年度小上字第138號判決駁回上訴確定等情
    ，固有本院108年度小上字第138號判決可稽（見本院卷第12
    9至135頁），且經本院調取597號事件全卷核閱無誤。惟原
    告並非597號事件之當事人，且揆之前揭說明，亦不受597號
    事件確定判決既判力效力所及。林登輝所辯前詞，不足為有
    利其之認定。
　⒌綜上，林登輝執752號裁定、6086號裁定為執行名義，於系爭
    執行事件聲明參與分配，系爭分配表將林登輝之債權金額列
    入分配，關於次序6所列債權原本500萬元及其利息；次序7
    所列債權原本140萬元及其利息部分，均應予剔除。
　㈢關於原告對系爭分配表所列廖曾瓊慧受分配金額異議部分：
　  原告主張廖曾瓊慧對劉一信無1941號判決認定之消費借貸債
    權存在；縱有消費借貸債權，就預扣利息部分亦非借貸本金
    等語。廖曾瓊慧則抗辯其對劉一信有1941號判決所示消費借
    貸債權140萬元存在等語。查：
　⒈廖曾瓊慧於1941號事件係主張：劉一信於104年1月26日，向
    伊借款30萬元，經伊於同日匯款至劉一信指定之訴外人高聖
    營造有限公司（下稱高聖公司）帳戶以交付借款；於同年7
    月30日，向伊借款30萬元，經伊於同日匯款至劉一信之帳戶
    以交付借款；於同年9月10日，向伊借款30萬元，經伊於同
    日匯款至劉一信指定之高聖公司帳戶以交付借款；於105年4
    月6日，向伊借款50萬元，經伊自銀行提領現金，並預扣2個
    月利息後，交付現金47萬元予劉一信等語（見本院108年度
    訴字第1941號卷，下稱1941號卷，第17頁）。
　⒉次：
　⑴劉一信於104年1月間、同年7月30日、同年9月10日、105年4
    月6日，曾分別向廖曾瓊慧借款30萬元、30萬元、30萬元、5
    0萬元，且就其中104年7月30日、同年9月10日、105年4月6
    日之借款，亦分別簽立借據等情，業據劉一信於1941號事件
    自承明確（見1941號卷第63至65、75至76頁），且有104年7
    月30日、同年9月10日、105年4月6日借據可憑（見1941號卷
    第23、25、29頁）。
　⑵廖曾瓊慧於104年1月26日，代理劉一信匯款30萬元至高聖公
    司設在彰化銀行股份有限公司（下稱彰化銀行）東勢分行帳
    號00000000000000號帳戶；於同年7月30日，匯款30萬元至
    劉一信設在華南商業銀行股份有限公司（下稱華南銀行）帳
    號000000000000號帳戶；於同年9月10日，匯款29萬1,000元
    至高聖公司設在華南銀行帳號000000000000號帳戶等情，有
    華南銀行活期性存款存款憑條（收據）影本、匯款回條聯影
    本、活期儲蓄存款存摺封面及內頁影本可佐（見1941號卷第
    21、71頁）；劉一信亦於1941號事件坦言：104年1月26日係
    伊向廖曾瓊慧借款，廖曾瓊慧方匯款予伊；同年7月30日、
    同年9月10日之匯款，各係因廖曾瓊慧交付同年7月30日、同
    年9月10日借據所示借款等語（見1941號卷第64頁）。又劉
    一信曾於105年4月6日書立簽收書據1紙，明載：「扣利息二
    個月15,000×2＝30,000  現金支付470,000  簽收人：劉一信
    」，有簽收書據可參（見1941號卷第30頁），且為劉一信於
    1941號事件所自認（見1941號卷第65頁）；佐以廖曾瓊慧主
    張其曾於同日自銀行提領現金乙節，有臺中市東勢區農會（
    下稱東勢農會）活期儲蓄存款存摺內頁及封面影本、臺中銀
    行綜合存款存摺封面及內頁影本可考（見1941號卷第31至33
    頁），益徵廖曾瓊慧確有於是日交付現金47萬元予劉一信。
　⑶綜核上情，足見劉一信確先後於104年1月26日、同年7月30日
    、同年9月10日、105年4月6日，向廖曾瓊慧借款30萬元、30
    萬元、30萬元、50萬元，而廖曾瓊慧則各交付借款30萬元、
    30萬元、29萬1,000元、47萬元予劉一信無疑。原告空言否
    認廖曾瓊慧與劉一信間有消費借貸關係存在云云，並不可採
    。
　⒊按消費借貸為要物契約，因金錢或其他代替物之交付而生效
    力，故利息先扣之消費借貸，其貸與之本金額應以利息預扣
    後實際交付借用人之金額為準（最高法院107年度台上字第1
    959號判決意旨參照）。觀諸上開104年9月10日借據記載：
    「本人借款新臺幣叁拾萬元正，同意利息每月新台幣玖仟元
    正…」（見1941號卷第25頁），而廖曾瓊慧就該次借款，係
    交付29萬1,000元，亦如前述，堪認廖曾瓊慧乃預扣1個月利
    息9,000元後，僅實際交付29萬1,000元予劉一信（計算式：
    300,000－9,000＝291,000）。又廖曾瓊慧就105年4月6日借款
    ，係預扣2個月利息計3萬元後，僅實際交付47萬元予劉一信
    ，亦據廖曾瓊慧於1941號事件自承明確（見1941號卷第17頁
    ）。則揆之上揭說明，廖曾瓊慧與劉一信間就104年9月10日
    、105年4月6日借款，借款本金各僅29萬1,000元、47萬元。
    據此，廖曾瓊慧就於1941號事件所主張對劉一信之消費借貸
    債權，僅得請求劉一信給付借款本金136萬1,000元（計算式
    ：300,000＋300,000＋291,000＋470,000＝1,361,000）及其利
    息。
　⒋原告雖又主張：廖曾瓊慧於另案本院108年度訴字第823號其
    與劉一信、訴外人劉世昌間債務人異議之訴事件（下稱823
    號事件）中，曾主張其為土地代書，並介紹訴外人徐桂英向
    劉一信購屋，則廖曾瓊慧於1941號事件中經手之款項，是否
    係將徐桂英之購屋價金轉交給劉一信，並非無疑。又廖曾瓊
    慧於108年4月3日另案本院108年度訴字第1077號塗銷信託登
    記等事件（下稱1077號事件）起訴時，僅稱有代償劉一信積
    欠東勢農會之借款，並未提及對劉一信有1941號判決所載消
    費借貸債權。故廖曾瓊慧於1941號事件中所主張之消費借貸
    債權不實在云云。惟823號事件、1077號事件所涉事實背景
    ，乃劉一信先於105年8月23日向東勢農會借款390萬元，並
    由劉世昌、安筌公司提供坐落臺中市○○區○○段00○0地號土地
    及同段252建號即門牌號碼臺中市○○區○○街000巷00號建物（
    下合稱新成段房地）設定最高限額抵押權予東勢農會後，又
    經廖曾瓊慧介紹，於同年10月5日將新成段房地出賣予徐桂
    英，惟未塗銷上述最高限額抵押權。嗣因新成段房地將遭東
    勢農會拍賣，徐桂英、廖曾瓊慧遂於107年8月23日為劉一信
    代償對東勢農會之借款等情，有代償證明書可憑（見本院卷
    第285頁），並經本院調取823號事件、1077號事件全卷核閱
    無誤。顯見823號事件、1077號事件所涉爭議，俱係於105年
    8月以後始發生，與廖曾瓊慧於1941號事件中所主張之104年
    1月26日、同年7月30日、同年9月10日、105年4月6日借款並
    無關連，且廖曾瓊慧就上開對劉一信之借款，既已於1941號
    事件中取得勝訴判決確定，亦殊無必要在不相關之1077號事
    件中，再次提及此事或作何主張。原告泛以前詞主張廖曾瓊
    慧於1941號事件中所主張之消費借貸債權不實在云云，諉無
    可採。
　⒌綜上，廖曾瓊慧執1941號判決為執行名義，於系爭執行事件
    聲明參與分配，系爭分配表將廖曾瓊慧之債權金額與執行費
    列入分配，關於次序8所列超過債權原本136萬1,000元及其
    利息；暨次序1所列執行費中，超過以上開債權原本金額課
    徵之執行費1萬888元部分，均應予剔除。
　㈣關於原告就系爭分配表所列洪春培受分配金額異議部分：
　  原告主張洪春培與劉一信間就乙本票無任何票據原因關係存
    在，且洪春培未舉證證明有消費借貸意思表示合致及金錢之
    交付，乙本票之面額復已將利息滾入而生複利等語。洪春培
    則執前詞抗辯其對劉一信有乙本票所擔保之消費借貸債權存
    在等語。查：
　⒈洪春培抗辯劉一信自106年4月間起陸續向其借款，並均簽立
    借據，其亦依約交付現金。因借款金額漸增，其即與劉一信
    先後於107年3月5日、同年6月20日、同年9月10日、108年4
    月30日、同年11月10日，5次會算欠款金額、合意利息計算
    方式與金額，劉一信遂分別簽發乙-1、乙-2、乙-3、乙-4、
    乙-5本票予其收執，並約定以各該本票到期日為展延後之還
    款日，其亦於前4次會算時，將所涉借款之借據交還劉一信
    。又108年11月10日會算所涉借款之借據為如本院卷第209至
    219頁所示借據（下合稱A借據），因劉一信忘記取回，故其
    尚留存A借據原本等語，業據提出A借據原本（見本院卷第20
    9至219、270頁）、及其尚留存之其餘借據影本（見本院卷
    第181至207、221至229頁，下合稱B借據）為證。
　⒉參以證人劉一信結證稱：伊自106年開始，陸續向洪春培多次
    借款，最後一次大概在108年左右，一次借款幾十萬到100萬
    元，共借幾次伊忘記了，因為有時借了後有還掉，然後繼續
    借；每次都會簽借據，月利率2％，洪春培會預扣第1個月利
    息後交付現金。乙本票是伊與洪春培會算對帳時簽發的，伊
    共與洪春培對帳5次，每對帳1次簽發1張本票，發票日即是
    會算日期，到期日是洪春培要求之還款日期，本票面額係針
    對沒有還的借款本金，加上伊要求延長借款期間之利息；乙
    -1至乙-5本票所涉借款都是不同借款，沒有重複且相互獨立
    ，且因伊如果之前已經部分清償，洪春培會將該部分之借據
    還給伊，故會算時不會計入已還款之金額；伊無法確定每張
    本票之本金、利息金額各為多少，也無法確定乙本票中有哪
    幾張之面額只有本金而無利息，但大部分都是本金比較多，
    因伊展延時通常已經算利息給洪春培，所以縱算有加入利息
    ，大概就是1個月利息。洪春培會算時，會把借據還給伊，
    但最後一次會算時，或係洪春培忘記還伊、或係伊忘記拿，
    故最後一次會算之借據沒有還給伊；A借據、B借據均係伊簽
    給洪春培的，A借據應該就是最後一次會算所涉借款債務，
    最後一次會算時積欠之本金為195萬元，5萬元是利息，月利
    率仍然為2％，該5萬元中包含伊之前尚未支付給洪春培之利
    息，本來合計應超過5萬元，但洪春培說沒關係，就以5萬元
    計算。又伊簽發乙-1本票後未清償此次會算之金額，洪春培
    原不願意繼續借款，然伊向洪春培拜託，且說會回去跟伊母
    親、弟弟商量處理家裡的房子，況伊最初向洪春培借款時是
    有借有還的，亦有支付利息，故伊雖未清償乙-1本票票款，
    洪春培還是願意繼續借伊錢等語（見本院卷第316至322頁）
    。而觀諸A借據、B借據內容，各該借據皆載有所借金額及利
    息為月利率2％等詞，金額後並記載「上列借款如數收到」，
    借據下方「立借款人」欄復均書有「劉一信」之名字，核亦
    與劉一信所證前詞無違。衡諸一般社會經驗，借貸雙方於多
    次借款並部分清償後，為釐清現存債權金額進行會算，依會
    算金額另行開立本票，貸與人因認已有本票作為債權憑證，
    遂由借款人取回原先借款時簽立之借據，尚與事理無違；且
    借款未獲清償前，貸與人基於借款人尚有按期支付利息，雖
    未取得擔保品，仍願繼續借貸，亦非常情所無；又劉一信固
    另稱：伊現在無法比對乙本票之面額係根據A借據、B借據中
    哪幾張借據會算出來云云（見本院卷第322頁），惟劉一信
    前已明確證述A借據應即為最後一次即108年11月10日會算（
    所簽本票為乙-5本票）所涉借款債務，且洪春培於前4次會
    算時，既已將借據交還劉一信，劉一信復陳以：伊不知洪春
    培將借據還給伊前會否影印存底等語（見本院卷第319頁）
    ，則劉一信因與洪春培間借貸頻繁，致無法確認屬影本之B
    借據是否與乙-1至乙-4本票相關暨如何對應，誠與事理無悖
    。是堪認劉一信所證前詞應屬信實可採，A借據、B借據亦屬
    真正。原告主張劉一信所證不實，並否認A借據、B借據之形
    式上真正云云，無可憑取。
　⒊據此，足徵洪春培與劉一信於106年至108年間，確曾多次達
    成消費借貸意思表示合致，洪春培亦有交付金錢之事實；嗣
    洪春培與劉一信分別於107年3月5日、同年6月20日、同年9
    月10日、108年4月30日、同年11月30日進行5次會算，並合
    意劉一信得延期清償，劉一信乃依序簽發乙-1、乙-2、乙-3
    、乙-4、乙-5本票交付洪春培以擔保清償，並均於前4次會
    算後取回借據，而最後一次會算（所簽本票為乙-5本票）所
    涉借據為A借據，惟劉一信於會算後疏未取回。又，依劉一
    信所陳前詞，可認乙-5本票面額200萬元中，195萬元為借款
    本金，而其餘5萬元中，3萬9,000元為按月利率2％計算之1個
    月延期清償期間利息（計算式：1,950,000×2％＝39,000）；1
    萬1,000元為劉一信前未付之逾期利息（計算式：50,000－39
    ,000＝11,000）。至劉一信固未能確認乙-1至乙-4本票面額
    是否均有包含延期清償期間利息，惟依其前揭證詞，可知其
    確有可能在所欠借款本金數額外，另加計1個月之延期清償
    期間利息至乙-1至乙-4本票面額；洪春培復未提出其他證據
    ，證明乙-1至乙-4本票面額不含延期清償期間利息，應認乙
    -1至乙-4本票面額中，各含按月利率2％計算之1個月延期清
    償期間利息，亦即乙-1本票面額100萬元中，借款本金及延
    期清償期間利息各為98萬392元【計算式：1,000,000÷（1＋2
    ％）＝980,392，小數點下四捨五入，下均同】、1萬9,608元
    （計算式：1,000,000－980,392＝19,608）；乙-2本票面額55
    0萬元中，借款本金及延期清償期間利息各為539萬2,157元
    【計算式：5,500,000÷（1＋2％）＝5,392,157】、10萬7,843
    元（計算式：5,500,000－5,392,157＝107,843）；乙-3本票
    面額580萬元中，借款本金及延期清償期間利息各為568萬6,
    275元【計算式：5,800,000÷（1＋2％）＝5,686,275】、11萬3
    ,725元（計算式：5,800,000－5,686,275＝113,725）；乙-4
    本票面額460萬元中，借款本金及延期清償期間利息各為450
    萬9,804元【計算式：4,600,000÷（1＋2％）＝4,509,804】、9
    萬196元（計算式：4,600,000－4,509,804＝90,196）。是乙
    本票之票據原因債權，乃洪春培與劉一信間消費借貸債權（
    含本金、利息）無疑。原告主張洪春培與劉一信間就乙本票
    無任何票據原因關係存在，且借據不能證明有借貸合意，洪
    春培亦未提出交付金錢之資金證明，故洪春培未舉證證明有
    消費借貸意思表示合致及金錢之交付云云，並不可取。
　⒋原告雖又主張：洪春培所提A借據、B借據之金額，無法與乙
    本票對應云云。惟108年11月10日最後一次會算所涉借據為A
    借據，該次簽發之本票即為乙-5本票，已經認定如前。次B
    借據中，借款日期在乙-1本票發票日（即107年3月5日）前
    之借據共有8張（見本院卷第181至195頁），借款金額合計
    為395萬元（計算式：1,000,000＋450,000＋400,000＋350,000
    ＋400,000＋300,000＋500,000＋550,000＝3,950,000），固超逾
    乙-1本票之面額。然由劉一信前揭證詞，足見其向洪春培借
    款之次數本即超過上述5次會算時所涉借款，就非屬該5次會
    算所涉借款之其餘借款，亦已清償，則前開借據金額合計超
    過乙-1本票面額乙事，至多可認此部分借據中或有部分為劉
    一信已清償之借款，殊難執此反推洪春培與劉一信間無消費
    借貸關係存在。又B借據中，借款日期介於乙-1、乙-2本票
    發票日間（見本院卷第197至201頁）；乙-2、乙-3本票發票
    日間（見本院卷第203至207頁）；乙-3、乙-4本票發票日間
    （見本院卷第221至229頁）之借據，借款金額合計雖均未達
    乙-2、乙-3、乙-4本票之面額。惟依洪春培陳稱：伊僅尋得
    部分當初有影印之借據影本等語（見本院卷第178頁），可
    徵洪春培原即未能提出乙-2、乙-3、乙-4本票所涉借款之全
    部借據，自難以此遽指洪春培與劉一信間無借款之事實。原
    告所陳前詞，不足為有利原告之認定。
　⒌按約定利率，超過週年百分之20者，債權人對於超過部分之
    利息，無請求權，110年1月20日修正前民法第205條定有明
    文。次按利息不得滾入原本再生利息。但當事人以書面約定
    ，利息遲付逾一年後，經催告而不償還時，債權人得將遲付
    之利息滾入原本者，依其約定，民法第207條第1項亦有明定
    。至逾期延欠之利息，經債務人同意滾入原本者，為債之更
    改，乃本於雙方當事人事後之合意，與複利契約訂定在先者
    不同；且經合法滾入原本之利息，既因債之更改而成為本金
    ，即不受民法第207條第1項前段不得再生利息之限制。又按
    利率未經載明時，定為年利六釐；利息自發票日起算。但有
    特約者，不在此限，此觀票據法第28條第2項、第3項規定即
    明。查：
　⑴乙本票面額中之借款本金、逾期利息、延期清償期間利息數
    額，業經認定如前⒊所示。惟洪春培與劉一信約定之借款利
    率為月利率2％，已據劉一信證述如上，換算即為週年利率24
    ％，揆之前揭規定，洪春培就乙本票中超過週年利率20％之借
    款利息部分，自無請求權。再者，由劉一信上開所證其與洪
    春培會算時，特將延期清償期間利息及逾期利息（僅乙-5本
    票）併計入乙本票面額計算，堪認其等係約定將上述利息滾
    入原本；且劉一信於會算並請求延期清償時，既已另給付部
    分延期清償期間利息，乙本票面額中亦有包括1個月延期清
    償期間利息，可信洪春培與劉一信應係特約劉一信就乙本票
    票款，僅須給付自本票到期日屆至後起算之利息。然就延期
    清償期間利息部分，核係事前就尚未發生之利息約定滾入原
    本，違反民法第207條第1項規定，自屬無效，則洪春培就乙
    本票中屬延期清償期間利息部分，即不得再請求利息。至就
    乙-5本票中屬逾期利息1萬1,000元部分，洪春培與劉一信既
    係事後合意將此逾期延欠之利息滾入原本，且洪春培已同意
    減免部分欠息，本件亦乏事證可認該經減免後之逾期利息利
    率超逾週年利率20％，可認洪春培與劉一信就此部分已為債
    之更改，而將該逾期利息合法滾入借款原本，即得就該部分
    另請求利息。
　⑵依上所述，洪春培就乙本票得向劉一信請求之金額如下：
　①乙-1本票部分，為本金98萬392元、延期清償期間利息1萬6,3
    40元（計算式：980,392×20％÷12＝16,340），計99萬6,732元
    （計算式：980,392＋16,340＝996,732），暨本金98萬392元
    自到期日翌日即107年6月6日起，按週年利率6％計算之利息
    。
　②乙-2本票部分，為本金539萬2,157元、延期清償期間利息8萬
    9,869元（計算式：5,392,157×20％÷12＝89,869），計548萬2
    ,026元（計算式：5,392,157＋89,869＝5,482,026），暨本金
    539萬2,157元自到期日翌日即107年9月21日起，按週年利率
    6％計算之利息。
　③乙-3本票部分，為本金568萬6,275元、延期清償期間利息9萬
    4,771元（計算式：5,686,275×20％÷12＝94,771），計578萬1
    ,046元（計算式：5,686,275＋94,771＝5,781,046），暨本金
    568萬6,275元自到期日翌日即107年12月11日起，按週年利
    率6％計算之利息。
　④乙-4本票部分，為本金450萬9,804元、延期清償期間利息7萬
    5,163元（計算式：4,509,804×20％÷12＝75,163），計458萬4
    ,967元（計算式：4,509,804＋75,163＝4,584,967），暨本金
    450萬9,804元自到期日翌日即108年7月31日起，按週年利率
    6％計算之利息。
　⑤乙-5本票部分，為本金196萬1,000元（計算式：原借款本金1
    ,950,000＋經債之更改而合法滾入原本之逾期利息11,000＝1,
    961,000）、延期清償期間利息3萬2,500元（計算式：1,950
    ,000×20％÷12＝32,500），計199萬3,500元（計算式：1,961,
    000＋32,500＝1,993,500），暨本金196萬1,000元自到期日翌
    日即109年2月11日起，按週年利率6％計算之利息。
　⑶又按約定利率超過週年20％者，民法第205條既僅規定債權人
    對於超過部分之利息無請求權，則債務人就超過部分之利息
    任意給付，經債權人受領時，自不得謂係不當得利請求返還
    （最高法院29年上字第1306號判例意旨參照）。劉一信就其
    對洪春培之借款，固曾按月利率2％現實給付部分利息，惟揆
    之前揭說明，應屬任意給付，自不影響洪春培本件尚得請求
    金額之認定，附此敘明。
　⒍綜上，洪春培執550號裁定為執行名義，於系爭執行事件聲明
    參與分配，系爭分配表將洪春培之債權金額與執行費列入分
    配，關於次序9（即乙-1本票）所列超過債權原本99萬6,732
    元及其中98萬392元之利息；次序10（即乙-2本票）所列超
    過債權原本548萬2,026元及其中539萬2,157元之利息；次序
    11（即乙-3本票）所列超過債權原本578萬1,046元及其中56
    8萬6,275元之利息；次序12（即乙-5本票）所列超過債權原
    本199萬3,500元及其中196萬1,000元之利息；次序13（即乙
    -4本票）所列超過債權原本458萬4,967元及其中450萬9,804
    元之利息；暨次序2所列執行費中，超過以上開債權原本金
    額計1,883萬8,271元（計算式：996,732＋5,482,026＋5,781,
    046＋1,993,500＋4,584,967＝18,838,271）課徵之執行費15萬
    706元部分，均應予剔除。
五、從而，原告依強制執行法第41條規定，請求將系爭分配表關
    於林登輝受分配之次序6債權原本500萬元及其利息，與次序
    7債權原本140萬元及其利息部分；關於廖曾瓊慧受分配之次
    序1執行費債權超過1萬888元，與次序8超過債權原本136萬1
    ,000元及其利息部分；關於洪春培受分配之次序2執行費債
    權超過15萬706元，次序9超過債權原本99萬6,732元及其中9
    8萬392元之利息，次序10超過債權原本548萬2,026元及其中
    539萬2,157元之利息，次序11超過債權原本578萬1,046元及
    其中568萬6,275元之利息，次序12超過債權原本199萬3,500
    元及其中196萬1,000元之利息，次序13超過債權原本458萬4
    ,967元及其中450萬9,804元之利息部分，予以剔除，為有理
    由，應予准許。逾此範圍之請求，為無理由，應予駁回。
六、本件事證已臻明確，兩造其餘攻擊防禦方法及所提證據，經
    本院審酌後，認於判決結果均不生影響，爰不一一予以論駁
    贅述。
七、據上論結，原告之訴為一部有理由，一部無理由，依民事訴
    訟法第385條第1項前段、第79條、第85條第1項但書，判決
    如主文。　　
中　　華　　民　　國　　111 　年　　8 　　月　　26　　日
                  民事第二庭  法  官  李佳芳
附表一：
本票：至清償日止利息按週年利率6％計算         編號    發票日   票面金額  （新臺幣） 到期日    利息起算日  票據號碼 1 105年10月19日 1,400,000元 未載 本院106年度司票 字第752號裁定送 達翌日 WG0000000 2 106年1月13日 5,000,000元 未載 本院106年度司票 字第6086號裁定送達翌日 WG0000000 
附表二：
本票：至清償日止利息按週年利率6％計算                             編號    發票日   票面金額  （新臺幣）     到期日   利息起算日  票據號碼 1 107年3月5日 1,000,000元 107年6月5日 107年6月6日 WG0000000 2 107年6月20日 5,500,000元 107年9月20日 107年9月21日 TH0000000 3 107年9月10日 5,800,000元 107年12月10日 107年12月11日 WG0000000 4 108年4月30日 4,600,000元 108年7月30日 108年7月31日 0000000    5 108年11月10日 2,000,000元 109年2月10日 109年2月11日 WG0000000 
　　　　　　　　　
正本係照原本作成。
如對本判決上訴，須於判決送達後20日內向本院提出上訴狀。如
委任律師提起上訴者，應一併繳納上訴審裁判費。
中　　華　　民　　國　　111 　年　　8 　　月　　29　　日
                                書記官  蔡柏倫